【裁判字號】    98,交聲,2792
【裁判日期】    980925
【裁判案由】    聲明異議
【裁判全文】
臺灣臺中地方法院交通事件裁定        98年度交聲字第2792號
原處分機關  交通部公路總局臺中區監理所
異  議  人
即受處分人  甲○○
上列受處分人因違反道路交通管理處罰條例案件，對於交通部公
路總局臺中區監理所於民國98年8月24日所為之裁決（中監違字
第裁60-GE0000000號），聲明異議，本院裁定如下：
    主    文
原處分撤銷。
甲○○汽（機）車所有人，汽（機）車可變更電系重要設備變更
，不申請公路主管機關施行臨時檢驗而行駛，處罰鍰新臺幣貳仟
肆佰元，並責令檢驗。
    理    由
一、原處分意旨略以：異議人即受處分人（下稱受處分人）甲○
    ○騎乘其所有之車牌號碼一二０－ＥＭＥ號重機車，於民國
    九十八年五月二十八日十九時三十五分許，在臺中市○○○
    ○○路口，因「變更車燈顏色為炫光藍色（責令改正）」之
    違規，經臺中市警察局第五分局依違反道路交通管理處罰條
    例第十八條第一項當場攔停舉發。受處分人於期限內到案，
    經原舉發單位九十八年七月三日以中分五交字第０九八００
    一九七八七函覆略以：經查該部車號一二０－ＥＭＥ重機車
    經執勤員警現場發現變更機車大燈為藍光，於是當場予以攔
    停舉發，受處分人違反道路交通管理處罰條例第十六條第二
    款事實明確（檢附現場照片）等語，惟因原舉發單位將舉發
    法條同條例第十八條第一項誤引為同條例第十六條第一項第
    二款，遂另於九十八年七月三十日以中分五交字第０九八０
    ０二三二三三號函更正條款並重新送達受處分人。依道路交
    通安全規則第三十九條第七款「各種燈光應符合附件七規定
    」，而附件七規定頭燈燈色為白色或淡黃色，左右燈色應一
    致，交通執法人員依道路交通管理處罰條例第十八條第一項
    舉發並無不當。本所遂於九十八年八月二十四日以中監違字
    第裁六０－ＧＥ0000000號裁決書依違規事實「電系
    設備屬不可變更設備而變更行駛」裁處罰鍰新臺幣（下同）
    三千六百元，責令檢驗；逾期則依裁決書處罰主文規定裁處
    等語。
二、異議意旨則以：因不服第一次申請之判決，在此提出第二次
    申訴，第一次判決結果，警方將紅單第十六條法條擅自更改
    為第十八條，且第十八條為汽車專用法條，為何可以開在機
    車上？這根本與事實不符，且警方擅自發函更改紅單，這是
    否構成偽造文書罪？更改就算了，還開成汽車專用法條，這
    是否證明警方擅用公權力來欺壓百姓？紅單開出之後本應是
    不能做更改，為何第一次申訴後收到的結果是發函下來更改
    紅單云云。
三、按「汽車車身、引擎、底盤、電系等重要設備變更或調換，
    或因交通事故遭受重大損壞修復後，不申請公路主管機關施
    行臨時檢驗而行駛者，處汽車所有人新臺幣二千四百元以上
    九千六百元以下罰鍰，並責令其檢驗。」道路交通管理處罰
    條例第十八條第一項固定有明文。再按「汽車車身式樣、輪
    胎隻數或尺寸、燃料種類、座位、噸位、引擎、車架、車身
    、頭燈等設備或使用性質、顏色、汽車所有人名稱、地址等
    如有變更，均應向公路監理機關辦理登記。前項變更登記，
    除汽車所有人名稱、地址等變更時，免予檢驗外，於均需檢
    驗合格。引擎或車架變更，以型式及燃料種類相同者為限。
    第一項汽車設備規格之變更應符合附件十五之規定。」、「
    機器腳踏車下列設備規格不得變更：一、引擎設備：指引擎
    之機械或渦輪增壓系統、氮氣導入裝置設備。二、車身設備
    ：車燈噴色或貼貼紙。三、其他經主管機關核定之項目。」
    道路交通安全規則第二十三條、第二十三之一第二項定有明
    文。復按道路交通安全規則附件十五第二點（二）本項機器
    腳踏車汽車設備之變更須經原機器腳踏車製造廠、機器腳踏
    車代理商或機器腳踏車修理業出具改裝證明。設備分類欄「
    電系」、變更項目欄「頭燈（氣體放電式頭燈）」亦有明文
    。
四、經查：
  (一)本件受處分人騎乘其所有車號一二０－ＥＭＥ號重機車，於
    九十八年五月二十八日十九時三十五分許，行經臺中市○○
    ○○○路口，有「變更車燈顏色為炫光藍色（責令檢驗）」
    之違規行為，經臺中市警察局第五分局警員掣單舉發等情
    ，有臺中市警察局中市警交字第ＧＥ0000000號舉發
    違反道路交通管理事件通知單移送聯影本一紙、舉發照片二
    幀、上開裁決書等附卷足憑，受處分人對於「變更車燈顏色
    為炫光藍色」亦不爭執，該部分事實堪予認定。然揆諸上開
    法規，就機器腳踏車而言，關於「頭燈」係屬於「得變更」
    之「電系」設備規格，若未出具改裝證明而為變更後行駛，
    即應依違反道路交通管理事件統一裁罰基準表之「可變更設
    備」裁處，而非依「不可變更設備」裁處，前者低額罰鍰為
    二千四百元，後者低額罰鍰為三千六百元，二者容有區別之
    必要，茲予先行敘明。
  (二)道路交通管理處罰條例於九十四年十二月二十八日修正，並
    於九十五年七月一日施行，按修正前道路交通管理處罰條例
    第十六條第一項第二款規定：「汽車有左列情形之一者，汽
    車所有人九百元以上一千八百元以下罰鍰：二、燈光、雨刮
    、喇叭、照後鏡、排氣管、消音器設備不全或損壞不予修復
    者，或其他設備擅自增、減、變更原有規格致影響行車安全
    者」，修正後第二款規定為：「除頭燈外之燈光．．．」，
    依該條文之修法理由乃認為「有關汽車車身、引擎、底盤、
    電系、燃料系統等重要設備末依規定變更而行駛者，已修正
    第十八條增列處罰規定；另發現部分民眾擅改頭燈之亮度、
    照射角度等違規行為，因其影響行車安全甚鉅，爰於第一項
    第二款排除適用處罰，而需將其納入電系系統之重要設備，
    其未依規定變更而行駛者，援引第十八條處罰」，顯見道路
    交通管理處罰條例認定汽（機）車所應配備之頭燈具有確保
    交通安全目的之性質，對行車安全影響重大，而納入該處罰
    條例所稱之「電系系統之汽車重要設備」，復就「電系系統
    」等重要設備有變更、調換或重大損壞修復後，不申請公路
    主管機關臨時檢驗而行駛者，及有損壞行駛時顯有危險而不
    即行停駛修復者等情形，於同條例第十八、二十條分別定有
    處罰規定。修法後上揭條例第十八條第一項課予車輛所有人
    在變更、調換頭燈設備後需先行通過公路主管機關檢驗義務
    之目的，係在於頭燈經變更改裝後之角度、光線強度常與車
    輛原本設計不同，往往使其他用路人之視野遭受干擾，造成
    其他用路人之風險，如此等變更頭燈設備之車輛，未經公路
    主管機關之檢驗確認對駕駛人、其他用路人之安全無虞即率
    而行駛上路，勢將提升駕駛人、其他用路人之風險。參酌上
    揭之修法沿革、理由，道路交通管理處罰條例第十八條第一
    項就車輛之「電系設備」所涵攝之範圍自應包括頭燈設備在
    內，而頭燈設備種類自不僅限於前揭道路交通安全規則附件
    十五之氣體放電式頭燈，且氣體放電式頭燈僅係發光原理、
    光線強度、耗電量等不同於一般車輛頭燈設備，然干擾其他
    用路人視線之因素係在於光線投射角度、光線強度、光型等
    ，則縱非氣體放電式之頭燈設備亦有可能因該等因素造成其
    他用路人視線上之干擾，是亦無需限縮解釋為僅規範氣體放
    電式頭燈，而反造成規範上漏洞。
  (三)承上，修法後如就「頭燈以外」之燈光設備，擅自增、減、
    變更原有規格者，尚需達到影響行車安全之程度者，始構成
    上揭條例第條第一項第二款之違規；如變更「頭燈」設備原
    有規格者，則依上揭條例第十八條第一項，即需申請公路主
    管機關施行臨行檢驗後始得行駛。故本件機車確係將頭燈變
    更車燈顏色為炫光藍，業已變更本件車輛之頭燈設備原本設
    計，係屬變更電系設備之行為，自仍應依規定申請公路主管
    機關施行臨時檢驗，始得上路行駛。
  (四)按道路交管理處罰條例及道路交通安全規則所指車輛及汽車
    ，均包括機器腳踏車，同條第三條第八款及同規則第二條第
    一項第一款均有明文。又本件原舉發機關於更正舉發法條為
    道路交通管理處罰條例第十八條第一項後，更正後之舉發通
    知單影本已於九十八年七月三十日以雙掛號另行送達受處分
    人，亦有更正後之舉發通知單影本及臺中市警察局第五分局
    九十八年七月三十日中分五交字第０九八００二三二三三函
    影本附卷可稽，雖原舉發機關將舉發通知單付郵送達之日係
    在舉發通知單上所載應到案日期之後，惟原處分機關於九十
    八年八月五日以中監營字第０九八００二九六三一號函請受
    處分人於九十八年八月二十五日前以低額罰鍰繳納並責令檢
    驗，則受處分人關於陳述意見及到案期限內以低額罰鍰繳納
    之權益已受保障，原處分機關關於裁決之程序即無違誤，是
    受處分人前揭異議意旨均屬無理由。受處分人前揭機車有電
    系重要設備變更，不申請公路主管機關施行臨時檢驗而行駛
    之違規事實洵堪認定。
五、綜上，本件受處分人有變更其所有汽（機）車電系重要設備
    ，不申請公路主管機關施行臨時檢驗而行駛之違規事證明確
    ，異議人之異議為無理由；惟本件原處分機關所為上揭裁決
    ，係以異議人有「電系設備屬不可變更設備而變更行駛」之
    違規事實予以低額裁罰三千六百元，然關於機器腳踏車頭燈
    ，應屬可變更之電系設備已如前述，自應由本院撤銷原處分
    ，自為裁處如主文第二項所示。
據上論斷，應依道路交通管理處罰條例第八十七條第二項、道路
交通案件處理辦法第二十條前段裁定如主文。
中    華    民    國    98    年    9     月    25    日
                      交通法庭  法  官  陳  葳
上正本證明與原本無異。
如不服本裁定，應於送達後五日內，向本院提出抗告狀。
                                書記官  張雅如
中    華    民    國    98    年    9     月    25    日


司法院資訊處製作；財團法人民間司法改革基金會備份。
